【裁判字號】    96,訴,1595
【裁判日期】    970331
【裁判案由】    拆屋還地
【裁判全文】
臺灣板橋地方法院民事判決              96年度訴字第1595號
原      告  丁○○
??????丙○○
?????  甲○○○
前三人共同
訴訟代理人  方智雄律師
被      告  乙○○
訴訟代理人  呂沐基律師
上列當事人間請求拆屋還地等事件，於中華民國97年3 月11日言
詞辯論終結，本院判決如下：
    主          文
被告應將門牌號碼臺北縣三峽鎮○○路222 巷17弄1號房屋拆除
，及將坐落臺北縣三峽鎮○○段第四六地號土地如附圖所示斜線
部份面積壹佰肆拾肆點參伍平方公尺之土地，及坐落臺北縣三峽
鎮○○段第五二地號土地如附圖所示斜線部份面積玖點陸柒平方
公尺之土地，返還原告及其他共有人全體。
被告應自民國九十六年八月七日起至將前項所示之房屋拆除並將
前項所示之土地返還原告及其他共有人全體之日為止，按年給付
原告丁○○新台幣壹仟貳佰柒拾柒元。
被告應自民國九十六年八月七日起至將前項所示之房屋拆除並將
前項所示之土地返還原告及其他共有人全體之日為止，按年給付
原告丙○○新台幣柒佰玖拾捌元。
被告應自民國九十六年八月七日起至將前項所示之房屋拆除並將
前項所示之土地返還原告及其他共有人全體之日為止，按年給付
原告甲○○○新台幣伍佰參拾參元。
原告其餘之訴駁回。
訴訟費用由被告負擔。
本判決第一、二、三、四項於原告以新臺幣壹佰壹拾萬元為被告
預供擔保後，得為假執行。但被告如於假執行程序實施前，以新
臺幣參佰壹拾柒萬貳仟肆佰元為原告預供擔保，得免為假執行。
原告其餘假執行之聲請駁回。
    事 實 及 理 由
壹、程序方面：按訴狀送達後，原告不得將原訴變更或追加他訴
    ，但擴張或減縮應受判決事項之聲明，不在此限，民事訴訟
    法第255 條第1 項第?款定有明文。本件原告起訴時，原聲
    明請求被告應將坐落臺北縣三峽鎮○○段46地號上，門牌號
    碼臺北縣三峽鎮○○路222 巷17弄?號房屋拆除並返還於原
    告及其餘共有人全體，嗣於訴訟繫屬中，依照臺北縣樹林地
    政事務所測量成果聲明變更如下述，核其所為訴之變更，合
    於前揭法條規定，應予准許，合先敘明。
貳、實體方面：
一、原告部份：
(一)、緣坐落台北縣三峽鎮○○段46地號土地面積226.32平方公尺
    土地，係原告與如附表一訴外人陳皆得等共92名共有人所有
    ；另同地段52地號土地面積1154.35 平方公尺，係原告與附
    表二陳皆得等97名共有人所有。被告未經土地全體共有人之
    同意，擅自於前開土地上，建造門牌號碼台北縣三峽鎮○○
    路222 巷17弄1 號房屋居住，無權占用原告等全體共有之土
    地，占用之土地面積及位置如聲明所示。爰依民法第767 條
    及同法第821 條之規定，請求被告將前開房屋拆除，並將無
    權占用之前開土地交還原告及其餘共有人全體。
(二)、被告無權占用原告等共有之土地，使原告及其餘共有人全體
    無從為通常之使用收益，至少受有相當於土地法第105 條準
    用同法第97條第1 項規定，按前開土地公告現值年息10﹪計
    算，相當於一般可期待之地租收益之損失，被告則獲得相等
    金額之不當得利，茲依民法第197 條之規定，請求命被告給
    付原告，自本件起訴狀繕本送達被告之翌日起至被告拆除房
    屋交還無權占用土地予原告及其餘共有人全體之日止之損害
    金及不當得利。系爭土地96年度公告現值為每平方公尺新台
    幣（下同）20,6 00 元，被告無權占用土地面積為154.02平
    方公尺，其公告現值為3,172,812 元，其年息10 %為317,28
    1 元。被告每年應給付原告及其餘共有人全體之損害金及不
    當得利為317,281 元。
(三)、被告雖辯稱：系爭46地號之土地係伊向土地共有人之一陳炳
    麟等五人所購得，陳炳麟並同意伊在系爭46地號土地上建築
    房屋。惟因被告提出之土地買賣書，並未依法辦理土地所有
    權之移轉登記，原告否認前開土地買賣書及同意書之真正。
    再者，被告向陳炳麟所購買系爭46地號土地47.11 坪，係系
    爭土地之特定部份，並非出賣人之應有部份，且出賣之共有
    人數未過半數，應有部份合計亦未過半數，依民法第819 條
    第2 項之規定，陳炳麟等人對系爭土地之處分，依法無效，
    該買賣契約對其他共有人仍不生效力，原告自得請求被告拆
    屋還地及給付損害賠償金。
(四)、聲明：被告應將坐落台北縣三峽鎮○○段46、52地號土地上
    ，如附圖斜線部份所示門牌台北縣三峽鎮○○路222 巷17弄
    1 號房屋拆除，並將該屋佔用上開46地號內斜線部份面積14
    4.35平方公尺，52地號內斜線部份面積9.67平方公尺土地返
    還原告及其餘土地共有人全體。並自起訴狀繕本送達被告之
    翌日起，至被告將前開房屋拆除並返還土地予原告及其餘共
    有人全體之日止，被告每年應給付原告及其餘共有人全體31
    7,281 元。並陳明原告願供擔保，請准宣告假執行。
二、被告方面：
(一)、被告於59年1 月24日向陳炳麟、陳炳南、陳炳鑫、陳炳芳、
    陳裕雄等五人簽立土地買賣契約書，其契約書第1 條約定，
    出賣人共有之系爭46地號土地，抽出其中面積47.11 坪出賣
    予被告，使被告取得建物基地，同日陳炳麟並簽具同意書，
    表明同意被告於系爭46地號土地內興建房屋，故被告已取得
    系爭土地之使用權限。而原告丙○○為出賣人陳炳麟之繼承
    人，依繼承之法理，自應繼承出賣人之地位。而依據買賣契
    約關係，被告占用系爭46地號土地，係依據債之關係所為之
    占有，應屬有權占有，原告等人自不得請求被告拆屋還地。
(二)、聲明：原告之訴及假執行之聲請均駁回，如受不利判決，願
    供擔保請准宣告免假執行。
參、兩造不爭執之事實：
一、本件原告主張坐落台北縣三峽鎮○○段46地號土地面積226.
    32平方公尺土地，係原告與如附表一訴外人陳皆得等共92名
    共有人所有；另同地段52地號土地面積1154.35 平方公尺，
    係原告與附表二陳皆得等97名共有人所有，並有土地登記謄
    本1份在卷可稽。
二、被告所有之房屋占有原告等全體共有之土地，其中占用台北
    縣三峽鎮○○段46地號土地144.35平方公尺，另占用同地段
    52地號土地面積9.67平方公尺，並有台北縣樹林地政事務所
    繪製之土地複丈成果圖可證。
肆、得心證之理由：
    本件兩造有爭執點，厥在於被告占用原告所有之上開土地，
    是否為無權占有？茲析述如下：
一、按「所有人對於無權占有或侵奪其所有物者，得請求返還之
    ；對於妨害其所有權者，得請求除去之；有妨害其所有權之
    虞者，得請求防止之。」、「各共有人對於第三人，得就共
    有物之全部為本於所有權之請求。但回復共有物之請求，僅
    得為共有人全體之利益為之。」，民法第767 條、第821 條
    分別定有明文。
二、經查，系爭中園段46地號土地重測前為三峽鎮○○段42-2地
    號土地，62年間之共有人為陳星北、陳炳傑、陳釗漢、陳碧
    福、陳姚池、陳碧池、陳炳勳、陳炳麟、陳星辛、陳皆得、
    陳秦嶢、陳妹、陳番薯等13人所共有；系爭中園段第52地號
    土地重測前為三峽鎮○○段42-1地號土地，35年間之共有人
    原為陳星北、陳炳傑、陳釗漢、陳碧福、陳姚池、陳碧池、
    陳炳勳、陳炳俊、陳炳麟、陳星辛、陳皆得、陳勤菜、陳秦
    嶢、陳妹、陳番薯等15人，此有舊土地登記簿謄本及共有人
    名簿影本在卷可稽。
三、按共有人固得自由讓與其應有部份，惟讓與應有部份時，受
    讓人仍按受讓之應有部份與他共有人繼續共有關係，若將共
    有物特定之一部讓與他人，使受讓人就該一部取得單獨所有
    權，則非民法第819 條第1 項所謂應有部份之處分，而為同
    條第2 項所謂共有物之處分，其讓與非得全體共有人之同意
    ，不生效力（最高法院32年上字第11號、40年台上字第1479
    號著有判例可資參照）。被告雖辯稱系爭門牌號碼為台北縣
?  三峽鎮○○路222 巷17弄1 號房屋所座落之中園段42-2地號
    土地建地，係伊於59年1 月24日向陳炳麟、陳炳南、陳炳鑫
    、陳炳芳、陳裕雄等人所購得；而陳炳麟為上開土地之共有
    人之一，陳炳麟並於59年1 月24日簽具同意書，表示同意被
    告於系爭中園段42-2地號土地上興建房屋等語，並提出土地
    買賣契約書及同意書各1 份為證。原告則否認上開契約書之
    真正。經查：
(一)、原告雖否認上開文書之真正，惟按私文書經他造否認者，固
    應由舉證人證明其真正，但如係遠年舊物，另行舉證有困難
    ，法院非不得依經驗法則，並斟酌全辯論意旨，判斷其真偽
    （參見最高法院83年度台上字第2247號、85年度台上字第18
    37號決判要旨）。查前開文書上相關部份當事人陳炳麟已亡
    故，令被告另行舉證實有困難，法院自得依經驗法則，斟酌
    全辯論意旨，據以判斷上開文書之真偽。經本院勘驗前開文
    件紙質均相當老舊，其外觀現狀堪認為年代久遠之物，且稽
    之該文書內容係以手寫，其上所記載之買賣標的為系爭中園
    段46地號土地重測之三峽鎮○○段42-2地號，買賣契約書上
    並貼有面值5 元之中華民國印花稅票，並蓋有印花章，顯然
    非臨訟偽造之物，堪認該文書係屬真正。
(二)、再查，上開買賣契約書之買賣標的物為「座落台北縣三峽鎮
    ○○段42-2地號抽出面積47.11 坪（如該契約附圖）」，此
    為系爭土地買賣契約書第1 條及該契約附圖所明載，據此足
    見系爭買賣契約，係出賣共有土地之特定之一部，並非如被
    告所辯係出賣共有人之應有部份。惟查系爭買賣契約之出賣
    人為陳炳麟、陳炳南、陳炳鑫、陳炳芳、陳裕雄等5 人，其
    中僅陳炳麟於出賣時，為系爭中園段46地號土地共有人之一
    ，而該地號土地之其他共有人並未就系爭共有土地特定部份
    讓與表示同意，依前開說明，該特定部份之讓與，對於其他
    共有人自不生效力。
(三)、被告雖辯稱：基於上開買賣契約及同意書，原告得對共有人
    之一主張基於債權關係，有權占有系爭土地云云。惟查，共
    有人將共有物特定一部份讓與他人，固為共有物之處分，其
    讓與非得共有人全體之同意，對於其他共有人不生效力；受
    讓人僅得對於締約之共有人，依據債權法則請求其賠償應無
    法履行契約所生之損害，或退而請求使其取得按該一部計算
    之應有部份。經查，原告丙○○為出賣人陳炳麟之子，此一
    事實為兩造所不爭執，依繼承之法理，原告丁○○固應繼承
    陳炳麟所付出賣人之義務，惟依前開說明，出賣人陳炳麟本
    不可能依約履行將系爭土地特定部份交付被告之義務，據此
    ，原告丙○○縱使繼承出賣人陳炳麟對被告之債務，亦應係
    繼承陳炳麟應負之債務不履行所生之損害賠償責任，或係請
    求原告丙○○移轉按一部計算之系爭土地之應有部份，尚不
    得主張基於該買賣契約，即得對出賣人主張有權占有系爭土
    地特定部份。
(四)、綜上，原告主張被告所有之上述門牌號碼三峽鎮○○路222
    巷17弄1 號房屋乃無權占有使用原告等與其他共有人共有之
    系爭土地，即應屬可採；從而，原告主張依前揭法條規定，
    請求被告應將該房屋拆除將占用之土地返還原告及其他共有
    人全體等節，為有理由，應予准許。
(五)、按「無法律上之原因而受利益，致他人受損害者，應返還其
    利益。雖有法律上之原因，而其後已不存在者，亦同。」，
    民法第179 條定有明文；又按「依不當得利之法則請求返還
    不當得利，以無法律上之原因而受利益，致他人受有損害為
    其要件，故其得請求返還之範圍，應以對方所受之利益為度
    ，非以請求人所受損害若干為準，無權佔有他人土地，可能
    獲得相當於租金之利益為社會通常之觀念，是被上訴人抗辯
    其佔有係爭土地所得之利益，僅相當於法定最高限額租金之
    數額，尚屬可採。」，此亦有最高法院61年台上字第1695
    號判例可參。本件原告主張被告係無權占有使用系爭土地，
    係無法律上之原因而受有使用系爭土地之利益，因而請求被
    告應給付自本件起訴狀繕本送達被告之翌日起至將前揭?號
    房屋拆除並將土地返還原告及其他共有人全體之日為止，給
    付其因占有使用系爭土地之所得之利益一節，即屬可採。
(六)、被告所有之前揭門牌號碼三峽鎮○○路222 巷17弄1 號房屋
    占有使用系爭中園段46地號土地144.35平方公尺，另占用同
    地段52地號土地面積9.67平方公尺，合計為154.02平方公尺
    。而系爭坐落三峽鎮○○段第46、52地號土地之96年01月申
    報地價均為每平方公尺4,560 元，此有土地登記謄本在卷可
    參。據此，則被告所有之門牌號碼三峽鎮○○路222 巷17弄
    ?號房屋占有使用原告共有之土地總地價應為702,331 元（
    計算式為154.02×4560＝702331，元以下四捨五入，以下同
    ），原告主張以土地公告現值為計算標準，惟此與土地法第
    97條規定，應以申報地價為計算標準不合，自非可採。本院
    衡酌被告所有之前揭門牌號碼三峽鎮○○路222 巷17弄1號
    房屋所處位置非處於繁華地區，附近經濟活動不甚活絡，所
    得利益顯非商業活動興盛之繁華地區可比，認為應以總地價
    之年息百分之五計算方屬適當，則關於被告所受之不當得利
    數額應為每年35,117元（計算式為702331×0.05＝35117 ）
    。
(七)、按「民法第八百二十一條規定，各共有人固得為共有人全體
    之利益，就共有物之全部，為回復共有物之請求。惟請求返
    還不當得利，並無該條規定之適用，請求返還不當得利，而
    其給付可分者，各共有人僅得按其應有部分，請求返還。」
    ，此有最高法院88年台上字第1341號判決要旨可參，故原告
    等?人所得向被告等請求返還之不當得利之金額應僅限於其
    應有部分權利比例範圍內方屬有理由。經查，原告丁○○就
    系爭46、52地號土地之應有部份均各為55分之2 、原告丙○○就系爭46、52地號土地之應有部份均各為79680 分之1815
    、原告甲○○○就系爭46、52地號土地之應有部份均各為79
    68分之121 ，據此，原告丁○○得請求之金額應為每年1,27
    7 元（計算式為35117 ×2 ÷55＝1277），原告丙○○得請
    求之金額應為每年798 元（計算式為35117 ×1815÷79680
    ＝798） ，原告甲○○○得請求之金額應為每年533 元（計
    算式為35117 ×121 ÷7968＝533）1，原告請求於上開數額
    範圍內方屬有理由，其超過此數額範圍者，則為無理由。
六、綜上所述，原告主張依據所有權人之所有物返還請求權，請
    求被告應將坐落台北縣三峽鎮○○段46、52地號土地上，如
    附圖斜線部份所示門牌台北縣三峽鎮○○路222 巷17弄1號
    房屋拆除，並將該屋佔用上開46地號內斜線部份面積144.35
    平方公尺，52地號內斜線部份面積9.67平方公尺土地返還原
    告及其餘土地共有人全體。並自起訴狀繕本送達被告之翌日
    即96年8 月7 日起，至被告將前開房屋拆除並返還土地予原
    告及其餘共有人全體之日止，被告每年應給付原告丁○○
    1,277 元、原告丙○○798 元、原告甲○○○533 元之範圍
    內方為有理由，應予准許；至於原告之請求超過上開範圍部
    分者則均為無理由，應予駁回。
七、兩造陳明願供擔保，聲請宣告假執行或免為假執行，經核原
    告勝訴部分，合於法律規定，爰分別酌定相當之擔保金額宣
    告之；原告其餘假執行之聲請，因訴之駁回而失所依據，不
    予准許，應併予駁回。
伍、本件事證已臻明確，兩造其餘主張及攻擊防禦方法與證據，
    經本院斟酌後，與本件判決結果已不生影響，故不一一論列
    ，附此敘明。
陸、結論：原告之訴為一部有理由，一部無理由，依民事訴訟法
    第79條、第390 條第2 項、第392 條第2 項，判決如主文。
中    華    民    國    97    年    3     月    31    日
                  民事第三庭    法  官  邱育佩
以上正本係照原本作成
如對本判決上訴，須於判決送達後20日內向本院提出上訴狀
中    華    民    國    97    年    3     月    31    日
                                書記官  林兆嘉


司法院資訊處製作；財團法人民間司法改革基金會備份。
